臺灣高等法院臺中分院民事判決　九十一年度上更(一)字第九號
　　　上　訴　人　甲○○○
　　　被　上訴人　乙○○
右當事人間請求拆屋還地等事件，上訴人對於中華民國八十七年三月三十一日臺灣臺
中地方法院八十六年度訴字第一○一七號第一審判決提起上訴，被上訴人並為訴之追
加，本院判決後，經最高法院發回更審，本院判決如左：
      主      文
上訴駁回。
被上訴人追加之訴及假執行之聲請均駁回。
第一（除確定部分外）、二審及發回前第三審訴訟費由上訴人負擔；追加之訴訴訟費
用由被上訴人負擔。
      事      實
甲、上訴人方面：
  一、聲明：求為判決：
    (一)原判決不利於上訴人部分（除確定部分外）廢棄。
    (二)右廢棄部分，被上訴人在第一審之訴駁回。
  二、陳述：除引用原判決書之記載外，補稱：
　　(一)本件租金計算應以申報地價為準，不論依土地法第九十七條規定，或依被上訴
　　　人原審起訴狀訴之聲明欄第三行、事實及理由欄第六行之記載，均可證明係以
　　　申報地價為準。至上訴人前存證信函開頭亦以土地法第九十七條為依據，惟誤
　　　引公告現值為計算標準。然並非就此即以公告現值為計算標準。
    (二)依申報地價為計算標準，上訴人歷年應支付租金及清償情形如左：
      (1)上訴人於七十七年九月一日至八十一年十二月三十一日止向被上訴人所承租
        土地面積一二五平方公尺四分之一，而申報地價為六百八十元，故上訴人應
        給付最初四年四個月租金為四千六百零四元（即以該租地面積及申報地價按
        年息百分之五計算，七十七年九月至十二月為五百五十四元，七十八至八十
        一年每年各一千零六十二元，參本院卷一六一頁計算方式）。此項租金四千
        六百零四元，上訴人已於八十一年八月二十日以台中五十支郵局第五九四號
        寄交一萬零四百八十八元，而屬超付，已清償完畢。
      (2)八十二年元月一日至八十五年十二月三十一日共四年之租金，上訴人亦於八
        十五年五月四日郵匯一萬八千七百五十元，不但清償完畢，並已超付七百三
        十五元。
      (3)八十六年元月一日至八十七年十二月三十一日止，每年所應支付租金為各五
        千一百九十二元，兩年共計一萬零三百八十四元，此項租金業於八十七年十
        二月十八日以神岡郵局第一一三號存證信函附寄郵政匯票與被上訴人，經拒
        收後，以原法院八十八年存字第一○六號提存中，視為清償完畢。
      (4)基上可證，上訴人對於七十七年至八十七年十二月間之十年租金，已前後三
        次清償完畢，並無延誤。
    (三)上訴人第一次及第二次支付租金雖有超付，但因對承租面積並未測量，乃依估
      算值為計算，然超付部分，上訴人依法無請求返還之權。又在兩造各書狀中所
      書寫之地價中，時有使用「公告現值」或「申報地價」，乃屬誤寫，但就上訴
      人寄與被上訴人之租金金額，其真意為「申報地價」。
    (四)兩造約定之租金，最初即以申報地價百分之五計算，有以下證據證明之：
    被上訴人於八十一年八月四日致上訴人之台中郵局第五五五二號存證信函第六
      行載明：「依法台端應付基地租金，爰此依土地法第九十七條規定」。
    被上訴人於原審八十六年五月二十日之起訴狀其訴之聲明欄第三行所載其請求
      之地租係「按申報地價年息百分之五」計算。
    同前起訴狀事實及理由欄第二頁第四行：「並按申報地價」等語。
    被上訴人於發回前之鈞院八十七年八月二十七日案號為八十七年度上訴字第二
      六Ｏ號案所呈送準備書狀第三頁背面第五行、第四頁第一行及倒數第一行均以
      「公告」之計算方式請求。
  三、證據：除引用原審立證方法外，補提地價證明、地價謄本正本、八十一年八月
      間台中郵局第五五五四號及台中五十支郵局第五九四號存證信函、八十七年十
      二月間神岡郵局第一一三號及台中淡溝郵局第二四一八號存證信函、提存書均
      影本等件為證；並聲請履勘現場。
乙、被上訴人方面：
  一、聲明：求為判決：
    (一)駁回上訴。
    (二)擴張請求：除原判決命上訴人拆除地上建物交還該土地部分外，上訴人應將坐
      落台中縣神岡鄉○○段四二一地號內如附圖所示紅色部分面積（實測為準）八
      三平方公尺之地上建物拆除，並將該土地交還被上訴人及其他共有人全體。
    (三)前項請求，被上訴人願供擔保，請准宣告假執行。
  二、陳述：除引用原判決書之記載外，補稱：
    (一)原坐落臺中縣神岡鄉○○段四二一地號土地，面積○‧一八四八公頃，於八十
      二年四月廿一日法院判決分割前，為被上訴人與訴外人王孟傳等人共有，嗣經
      臺中地方法院八十二年四月廿一日（八十二年度訴字第一五一號）就上開土地
　　　判決分割後，系爭新庄段四二一之五地號土地，面積一九四平方公尺為被上訴
　　　人所有，其接連仍維持原四二一地號○．○五四○公頃係分割判決時留作通路
　　　，由原共有人即被上訴人與王孟傳等人仍保持共有。
    (二)按擴張應受判決事項之聲明，為民事訴訟法第二百五十六條第二款所許。本件
      被上訴人於原審起訴時，因認上訴人所有系爭房屋係全部建造於被上訴人所有
      四二一之五地號土地上，由於上訴人承租該基地已積欠租金額達二年以上，雖
      經催告仍未清償，爰依法終止租約，訴請拆屋交還系爭四二一之五地號土地。
      惟經原審囑託台灣省政府地政處土地測量局鑑定結果，上訴人所有房屋如原判
      決附圖所示ＡＢＣＤＥＦ部分占用被上訴人所有四二一之五地號土地之一部外
      ，另一部分（即如原判決附圖所示虛線紅色範圍部分）則占用四二一號地之一
      部分，原判決依訴之聲明即僅就占用四二一之五號地部分予以判決，惟上訴人
      所有該地上建物已屬老舊不堪，難以僅拆除原判決部分，而留存占用四二一號
      地之一小部分，因占用四二一號地部分亦屬無權占有，妨害共有權，即有併予
      排除侵害之必要，為此被上訴人擴張訴之聲明，於上訴審請求追加如答辯聲明
      第二項所示。
    (三)系爭基地租金額之計算方法，曾由兩造同意，按公告現值年息百分之五計算：
      緣系爭基地之租約起於被上訴人於七十七年八月廿七日由法院拍賣而標得系爭
      土地分割前之四二一號地持分即應有部分八分之二（即四分之一）共有權後，
      上訴人因於地上建有之舊房屋為取得該基地租賃關係，即表示自七十七年九月
      一日起承租其占用之基地，至於租金之計算方法，並自認為按申報地價百分之
      五計算為適當，惟因無申報地價，基於雙方便宜計，乃按公告現值計算，被上
　　　訴人亦同意其計算方法，此有上訴人於八十一年八月二十日以台中五十支郵局
　　　第五九四號存證信函附租金之計算方法可證，是系爭基地租金之計算方法，係
　　　經兩造意思之合致；同意按公告現值年息百分之五計算應給付之租金額甚明。
　　　上訴人於上訴理由謂租金額之計算與土地之公告地價無關，被上訴人以公告地
　　　價為計算，未經法院判決或經上訴人同意，擅自以此作為租金之標準，而認欠
　　　租達二年以上，請求拆屋交地應屬無理由云云，顯與事實未合。
    (四)上訴人就系爭基地承租之面積，於判決分割前係由上訴人私自概算為一二五平
      方公尺，並以此面積按公告現值百分之五計算租金額後將其四分之一算付被上
      訴人，惟嗣分割土地時將上訴人所有房屋之基地部分分歸被上訴人單獨取得，
      則自八十三年度起其承租面積應按分割登記即一九四平方公尺計算，其租金自
      應全額計付被上訴人，且事實上非但四二一之五號地全部由上訴人以房屋基地
      使用，另留作通路四二一地號之東北端於分割判決時被上訴人併取得之Ｆ部分
      土地（即四二一－一地號）亦全部由上訴人使用，惟此部分並未收租，併予說
      明。
    (五)詎嗣八十五年五月間，被上訴人收到上訴人寄來郵政匯票面額一萬八千七百五
      十元乙紙，及上訴人表示給付八十二年一月一日起至八十五年十二月一日止（
      似係三十一日止之意）土地租金之紙條乙件，因該租金之計付顯有短缺，被上
      訴人即於八十五年五月十七日以豐原郵局第七六○號存證信函「催告給付欠租
      」，以示對該租金計付之異議。
    (六)實測結果建有房屋基地面積雖一一八平方公尺，但實際上訴人就該四二一之五
      地號全部占用，原判決僅按一一八平方公尺計算租金，即有未當；又上訴人之
      上訴對於第一審所命給付金額六萬四千九百元及其法定遲延利息部分認諾並未
      聲明不服即已確定，對此部分如上訴人主張訴之變更或追加，被上訴人不同意
      併為聲明駁回之。
三、證據：除引用原審立證方法外，補提上訴人之存證信函、上訴理由狀、答辯狀均
    影本各一件為證。
丙、本院依聲請履勘現場。
      理      由
一、被上訴人於本院為訴之追加，就其在第一審訴之聲明，擴張請求「上訴人應將坐
    落台中縣神岡鄉○○段第四二一地號內如附圖所示紅色部分面積八三平方公尺之
    地上建物拆除，並將該土地交還伊及其他共有人全體」。核係民事訴訟法第二百
    五十六條第二款所定擴張應受判決事項之聲明，依同法第四百四十六條第一項規
    定，不須經對造當事人之同意。另上訴人對於第一審判決，雖於八十七年四月二
    十一日以上訴狀聲明上訴，但並未記載聲明事項，嗣於同年七月三日提出之上訴
    理由狀始載其聲明事項，惟按其第三項聲明，請求「原判決第二項命被告給付之
    金額超過新台幣六萬四千九百元及利息部分駁回」，則對於第一審判決所命給付
    金額六萬四千九百元及其法定遲延利息部分並未聲明不服，即告確定，復據本院
    於九十一年十二月十一日言詞辯時行使闡明權後，為上訴人所自認在卷，是本件
    發回更審後，上訴人於準備書狀之上訴之聲明及理由就第一審所命給付八萬八千
    五百三十二元及法定遲延利息部分再予爭論，即係就其當初之上訴範圍有所變更
    ，被上訴人對此既表不同意，自應對其訴之變更部分予以駁回，合先敘明。
二、被上訴人起訴主張：分割前該段四二一號地原為伊與訴外他人共有，伊應有部分
    四分之一，上訴人自七十七年間起承租該地建築房屋，惟其租用土地未經實測，
    上訴人乃以概數即○．○一二五公頃為其租用面積，並按申報地價（無申報地價
    按公告現值）百分之五計算年租金，自七十七年九月一日起至八十一年十二月三
    十一日止應付租金總額四萬一千九百五十元，依伊應有部分四分之一核算，給付
    伊租金額計一萬零四百八十八元，嗣該共有土地於八十二年四月二十一日經原法
    院判決分割，伊取得同段四二一之五地號土地，面積○．○一九四公頃，並於同
    年十月三十日完成分割登記，此即上訴人租用之土地，故除八十二年度租金仍依
    原計算方法為之外，自共有土地分割後即八十三年度起之租金應按實際承租面積
    ○．○一九四公頃，依當年公告現值每平方公尺五千五百元之年息百分之五計算
    ，計應給付伊五萬三千三百五十元，八十四年度之租金計算方法相同，上訴人亦
    應給付同額，故上訴人應給付伊八十二至八十四年度租金依序為四千六百八十七
    元、五萬三千三百五十元、五萬三千三百五十元，計十一萬一千三百八十七元。
    詎上訴人於八十五年五月四日僅匯寄伊一萬八千七百五十元資為給付該租金，尚
    不足九萬二千六百三十七元，迨八十六年四月間上訴人非但未清償該差欠部分，
    且八十五年度應給付之租金五萬三千三百五十元亦未給付，伊乃於八十六年四月
    十八日以存證信函限期催告上訴人給付該租金，惟上訴人迄未清償。至此上訴人
    積欠租金共計十四萬五千九百八十七元，已達二年以上之租金額，經伊定期催告
    履行，竟仍未清償，伊乃終止本件租約，並以起訴狀繕本之送達向上訴人為終止
    租約之意思表示，本件租約既已終止，上訴人仍占用系爭土地即為無權占有等情
    ，求為命上訴人應將系爭土地上建物（面積○．○一九四公頃）拆除，並將該土
    地返還伊；及給付自起訴狀繕本送達翌日起至交還土地止，按公告現值年息百分
    之五計算之損害金。又上訴人應給付伊租金十六萬六千七百三十三元，及加付法
    定遲延利息之判決〈原審判命上訴人應將系爭土地上如原判決附圖所示Ａ、Ｂ、
    Ｃ、Ｄ、Ｅ、Ｆ之建物（面積○．○一一八公頃）拆除，並返還該土地予被上訴
    人；及應給付自八十六年五月二十五日起按公告現值年息百分之五計算之損害金
    ；暨應給付租金八萬八千五百三十二元，及自八十六年五月二十五日起加付法定
    遲延利息，而駁回其餘之訴。被上訴人就其不利部分之判決，未聲明不服〉。被
    上訴人嗣又於本院擴張聲明，請求上訴人應將分割後該四二一地號如附圖所示紅
    色部分面積八三平方公尺之地上建物拆除，並將該土地交還伊及其他共有人全體
    。
三、上訴人則以：本件租金計算應以申報地價為準，不論依土地法第九十七條規定，
　　或依被上訴人原審起訴狀訴之聲明欄第三行、事實及理由欄第六行之記載，均可
　　證明係以申報地價為準。至伊前存證信函誤引公告現值為計算標準，然並非就此
　　即以公告現值為計算標準。又依土地法第一百零三條第一項第四款規定，所稱積
　　欠二年租金係指原來約定之租金，或經法院判決後所調漲之租金額為計算之租金
　　，與土地之公告現值無關。被上訴人以公告現值為計算，未經法院判決或經伊同
　　意，擅自以此作為計算租金之標準，而認欠租達二年以上，請求拆屋交地，應無
　　理由。伊於八十五年五月四日已給付八十二至八十五年度之租金共計一萬八千七
　　百五十元，經被上訴人收訖，被上訴人此部分請求已消滅，自不得再請求。被上
　　訴人主張終止租約，自有未合等語，資為抗辯（上訴人就原判決主文第二項所命
　　上訴人應給付被上訴人金額六萬四千九百元及法定遲延利息部分，未聲明不服）
　　。
四、查被上訴人起訴主張分割前該四二一號地原為伊與他人共有，伊所有權應有部分
    為四分之一，上訴人自七十七年間起承租該地建築房屋，惟其租用土地未經實測
    ，上訴人乃以概數即○．○一二五公頃為其租用面積，並依申報地價（實為公告
    現值之誤）百分之五計算年租金，自七十七年九月一日起至八十一年十二月三十
    一日止應付租金總額四萬一千九百五十元，按伊應有部分計付該租金額四分之一
    即一萬零四百八十八元，於八十一年八月二十日以台中郵局五十支局第五九四號
    存證信函附該租金給付伊，嗣該共有土地於八十二年四月二十一日經原法院判決
    分割，伊取得同段四二一之五號地，面積○．○一九四公頃，並於同年十月三十
    日為分割登記，上訴人並以該建物租用系爭土地，惟八十二年度之租金仍按原計
    算方法為之，上訴人又於八十五年五月間給付其間數年租金一萬八千七百五十元
    之事實，業據被上訴人在原審提出土地登記簿謄本、土地所有權狀、台中郵局第
    五十支局八十一年八月二十日第五九四號存證信函、郵政國內普通匯票、原法院
    八十二年度訴字第一五一號民事判決、八十二年五月二十二日核發判決確定證明
    書、八十五年間付租紙條、同年五月間郵政匯票影本各一件及建物照片三幀為證
    ，並為上訴人所不爭。被上訴人此部分之主張，固堪信為真實。惟被上訴人又主
    張系爭土地之租金應依公告現值年息百分之五計付，上訴人積欠租金額達二年以
    上，伊乃終止租約之情，則為上訴人所否認，堅稱租金應以申報地價年息百分之
    五計算，伊無積欠訟爭租金，並以前揭情詞置辯。是本件兩造爭執者，厥為租金
    計算之方法究以土地公告現值之百分之五為準，抑申報地價之百分之五為準？進
    而推算上訴人有無積欠租金額達二年以上，被上訴人得否有效終止租約之問題。
五、按租金之金額除有特別規定或當事人間有特約或該處有特別習慣不得增減外，應
    以當事人雙方意思之合致定之，最高法院十七年上字第一一六五號著有判例。依
    此判例，雙方當事人固得約定一定之金額為租金額，但亦得約定租金之計算方法
    。以此方法計算其應給付之租金額，亦屬當事人雙方所約定之租金額，其理甚明
　　。被上訴人主張上訴人於八十五年五月間給付之租金一萬八千七百五十元尚有不
　　足，積欠八十二年度至八十五年度租金共七萬五千九百十二元（按被上訴人原主
　　張四年間積欠十四萬五千九百八十七元，原判決僅認准上訴人應給付八十二年度
　　至八十四年度租金計六萬二千二百十二元，八十五年度為三萬二千四百五十元，
　　共欠七萬五千九百十二元）一節，係謂應按系爭土地公告現值年息百分之五計算
　　。經查：
（一）被上訴人迭次自承上訴人係按年息百分之五計付租金，雙方同意以年息百分之
      五計算系爭土地租金（見前審本院卷二四頁正背面九行、三六頁正面六行、五
      ○頁正背面倒數三行）。是上訴人陳稱：上訴人僅使用其土地，以其半數即百
      分之五給付租金，雙方均已同意，行諸多年等語，自非無稽。依上訴人於八十
　　　一年八月二十日以台中五十支郵局第五九四號寄給被上訴人之存證信函所載內
　　　容與計算表及所附郵局匯票面額一萬零四百八十八元，係表示系爭土地租金按
　　　公告現值年息百分之五計算。且被上訴人於原審所提出之上訴理由狀亦陳稱：
      「關於八十五、八十六年租金部分，被告（即上訴人）同意依八十五年之土地
      公告現值每平方公尺為五千五百元、總地價應為六十四萬九千元，八十五年之
      租金為三萬二千四百五十元，八十六年亦同，兩年之租金合計為六萬四千九百
      元」等語。則被上訴人主張上訴人已同意按公告現值年息百分之五計算系爭土
      地租金，並非無據。上訴人抗辯應以申報地價為計算租金之方法云云，自無可
      採。
（二）系爭土地原為四二一號地，既於八十二年四月間經原法院判決分割確定，由被
　　　上訴人以分割登記取得系爭四二一之五號地，被上訴人又於八十五年五月十七
　　　日以豐原郵局第七六○號存證信函示以：接獲上訴人寄交謂自八十二年一月一
　　　日起至八十五年十二月三十一日止之租金額一萬八千七百五十元，並催請上訴
　　　人應自八十二年五月份起依該判決分割實有面積一百九十四平方公尺全部計租
　　　（原審卷二七頁），上訴人於原審亦認八十二年間租金仍應按該建物占用系爭
　　　土地概算面積一百二十五平方公尺依被上訴人應有部分四分之一計付，此觀八
　　　十五年五月四日上訴人寄交八十二、八十三、八十四、八十五年度租金與被上
　　　訴人，並於答辯狀所自認即明（見原審卷第三十六頁第五行），而被上訴人亦
　　　認為免繁雜計，同意八十二年全年度租金按前之計算方法計之，此有存證信函
　　　一件可證（見原審卷二十七頁）。自八十三年後，該建物占用系爭土地鑑測面
　　　積計為一百十八平方公尺，經第一審法院會同台灣省政府地政處土地測量局派
　　　員鑑測無異，有勘驗筆錄及原判決附圖即八十七年一月間該測量局鑑定圖足憑
　　　。在此鑑測之前，兩造應未確知該建物所占系爭土地之面積多少，而該建物迄
　　　仍多年占用系爭土地僅達一百十八平方公尺，被上訴人亦未證明於八十五年五
　　　月間為該催告前有通知上訴人應按伊所有面積一百九十四平方公尺計算租金，
　　　顯仍不足證明兩造業已合意按此面積全部計算，衡情上訴人是時仍就八十一年
　　　依原定概算一百二十五平方公尺被上訴人應有部分四分之一算付租金，自非無
　　　因。觀之上訴人另於該五九四號存證信函所附計算表，自為說明「八十一年一
　　　月一日至十二月三十一日公告地價，使用面積一百二十五平方公尺，合計地租
　　　週年百分之五，每年應付地租一萬八千七百五十元，應支付四分之一地租（按
　　　係四千六百八十七元五角）」，乃於八十五年五月間給付八十二年至八十五年
　　　共四年之租金一萬八千七百五十元等情即明；又上訴人早於八十一年八月間即
　　　以該五九四號函致知被上訴人，載稱伊「雖在基地上建有房屋，但並未全部使
　　　用，僅使用一二五平方公尺」（原審卷二○頁），本件僅承認該建物祇占有使
　　　用系爭土地其中基地一百十八平方公尺，並在本院迭次表明就此以外之空地及
　　　其他部分未有租賃占用情事，而否認被上訴人關於此部分之主張，被上訴人對
　　　之迄未舉證以實其情，應認上訴人嗣於八十三年度後就系爭承租土地面積一百
　　　十八平方公尺部分計付租金，委無不合，被上訴人逾此面積所為租金額之計算
　　　部分，尚難謂合。
（三）上訴人雖抗辯約定租金超過法定租金額之限制，亦無請求權云云。惟土地法第
　　　九十七條等就房屋及基地之租金額雖有限制規定，但當事人間就約定租金超過
　　　法定租額之限制者，如經承租人就超過限制部分之租金已為任意給付，不生不
　　　當得利之問題，則其超過法定租額之契約並非當然無效。本件上訴人明知土地
　　　法第九十七條規定基地租金額之限制，但願按公告現值年息百分之五計付系爭
　　　土地之租金，並自行計算後匯寄租金與被上訴人，有如前述，此乃上訴人同意
　　　按公告現值計算租金，即係上訴人拋棄超過法定租額之抗辯權，應照公告現值
　　　計付租金，嗣後不得再以超過法定租額拒絕給付，上開同意按公告現值計算系
　　　爭土地之租金，有附卷上訴人於八十一年八月二十日以台中五十支郵局第五九
　　　四號寄給被上訴人之存證信函所載內容及計算表暨所附郵局匯票面額一萬零四
　　　百八十八元影本一件可稽外，且有上訴人於前審所提上訴理由狀所陳稱：「關
　　　於八十五、八十六年租金部分，被告同意依八十五年之土地公告現值每平方公
　　　尺為五千五百元，總地價．．．」等語即明。上訴人既具狀表示同意按公告現
　　　值計算租金，且出具計算表列式依公告現值計算租金情形，實與訴訟上之認諾
　　　無異；因系爭土地之租金既同意按公告現值年息百分之五計算，則隨公告現值
　　　之提高所計算之租金，即係兩造所約定之租金，上訴人謂係出租人片面任意所
　　　定之租金，且不得請求云云，即無可採。
（四）八十二年度上訴人租用之系爭土地於分割前概算面積為一百二十五平方公尺之
　　　四分之一，按八十二年度公告現值每平方公尺三千元年息百分之五計算，其八
　　　十二年度租金為四千六百八十七元（詳如附表計算式）；八十二年四月分割後
　　　被上訴人單獨取得同段四二一之五號地所有權，是上訴人自八十三年度起應給
　　　付被上訴人之年租金，即依實際租用面積、各年度之公告現值，以年息百分之
　　　五計算之，其八十三年上半年租金為八千八百五十元，下半年為一萬六千二百
　　　二十五元；八十四、八十五年度之租金各為三萬二千四百五十元；合計八十二
　　　年度、八十三年度、八十四年度、八十五年度應給付之租金為六萬二千二百十
　　　二元，扣除上訴人已給付一萬八千七百五十元，尚不足四萬三千四百六十二元
　　　，上訴人辯稱其八十五年五月四日匯寄之一萬八千七百五十元已超付云云，不
　　　能採信。迄八十五年止上訴人積欠之租金有七萬五千九百十二元，而八十六年
　　　一月至六月系爭土地之公告現值為每平方公尺五千五百元，亦有地價證明可參
　　　，故自八十六年一月一日至被上訴人起訴日止，上訴人應付之租金為一萬二千
　　　六百二十元，合計上訴人尚應給付被上訴人八萬八千五百三十二元，於此範圍
　　　內之請求，應予准許。按租用建築房屋之基地，承租人積欠租金額除以擔保現
　　　金抵償外，達二年以上時，出租人得收回基地，土地法第一百零三條第一項第
　　　四款定有明文。上訴人自認八十五年度之租金尚未給付之事實（見原審一百二
　　　十五頁，上訴人之答辯狀）則其截至八十五年十二月三十一日止，共積欠被上
　　　訴人租金七萬五千九百十二元，顯已達二年以上租金，經原告於八十六年四月
　　　十八日以潭子栗林郵局第三三號存證信函催告其於文到七日內給付，有被上訴
　　　人提出該存證信函及回執影本一件在卷可稽（見原審卷三十一頁），上訴人仍
　　　未給付，則被上訴人起訴並以起訴狀繕本之送達為終止本件租賃契約，自屬合
　　　法。而上訴人於租賃關係終止後，仍繼續占用系爭土地，自欠缺正當權源，為
　　　無權占有。再者，其無法律上原因而占有，受有相當於租金之利益，被上訴人
　　　因而受有損害，自得請求返還不當得利。從而，被上訴人依物上請求權及不當
　　　得利之法律關係，請求上訴人將系爭土地如附圖Ａ、Ｂ、Ｃ、Ｄ、Ｅ、Ｆ所示
　　　之建物拆除，並將該部分土地返還被上訴人，及自起訴狀繕本送達翌日即八十
　　　六年五月二十五日起至交還土地止，按公告現值年息百分之五計算之損害金。
　　　並請求上訴人應給付伊租金八萬八千五百三十二元，並加付法定遲延部分，於
　　　法有據，應予准許。
六、被上訴人擴張聲明，追加請求上訴人應將分割後該四二一地號內如附圖所示紅色
    部分面積八三平方公尺之地上建物拆除，並將該土地交還部分。查，此地係經分
    割供作道路用地，由被上訴人及訴外他人共有，有該分割共有物事件民事確定判
    決後附分割方案圖示可考（原審卷四四頁），亦據被上訴人陳明此為留作通路之
    共有地無訛（前審卷五二頁）。本件被上訴人係主張上訴人承租伊所有系爭四二
    一之五號地，此分割後該四二一號為獨立之一筆土地，自與上訴人承租地無關。
    則被上訴人對之猶以終止租約為由，追加併為請求上訴人應予拆除此部分地上建
    物並交還土地，尚難謂當，應予駁回。
七、綜上所述，上訴人抗辯伊未積欠訟爭租金，被上訴人不得終止租約，為不可採。
    被上訴人主張上訴人積欠訟爭租金，伊得終止租約，自屬可信。從而，被上訴人
    本於租約終止後之物上請求權及不當得利之法律關係，請求上訴人應將系爭土地
    上建物如附圖所示Ａ、Ｂ、Ｃ、Ｄ、Ｅ、Ｆ之建物（面積○．○一一八公頃）拆
    除，並將該土地返還伊，及自起訴狀繕本送達翌日即八十六年五月二十五日起至
    交還土地止，按公告現值年息百分之五計算之損害金。並請求上訴人應給付伊租
    金八萬八千五百三十二元，及加付法定遲延利息，於法尚無不合。逾此部分之請
    求，不應准許，應予駁回，其假執行之聲請，亦失所依附，應併駁回。原審判命
    上訴人拆除該地上建物並交還土地，及給付上開損害金暨租金及其法定遲延利息
    ，並為假執行之宣告，於法並無違誤。上訴論旨，指摘原判決此部分不當，求予
    廢棄改判，為無理由，應駁回其上訴。又被上訴人追加請求上訴人應將該四二一
    地號如附圖所示紅色部分面積八三平方公尺之地上建物拆除，並將該土地交還伊
    及其他共有人全體，亦有未合，不予准許，應併其假執行之聲請，均駁回之。又
    本件事證已臻明確，兩造其餘攻擊防禦方法及舉證，無庸逐一論列，併此敘明。
八、據上論結，本件上訴為無理由，追加之訴亦無理由，依民事訴訟法第四百四十九
    條第一項、第七十八條，判決如主文。
中　　　華　　　民　　　國　　九十一　　年　　 十二　　 月　　二十五　　日
~B1民事第一庭審判長法　官　林陳松
~B2　　　　　　　　法　官　鄭金龍
~B3　　　　　　　　法　官　王重吉
右為正本係照原本作成。
不得上訴。
~B 　 　　　　　　書記官　顏子良
中　　　華　　　民　　　國　　九十一　　年　　 十二　　 月　　二十七　　日
                                                                        Ｂ
~H;附表一：（八十二年度至八十六年度應付租金額，新臺幣元。）
┌──┬───────────┬────┬────┬───┬────┬──────┐
│編號│　年　　　　　　　度　│租地面積│公告現值│年  息│應付租金│累　　　　計│
├──┼───────────┼────┼────┼───┼────┼──────┤
│ 一 │八十二年一至十二月　　│125㎡/4 │3000 　 │　5%　│4687　　│4687　　　　│
│　　├───────────┴────┴────┴───┴────┴──────┤
│　　│3000×125／4×5％＝4687　　　　　　 　　　　　　　　　　　　　　　　　　　│
├──┼───────────┬────┬────┬───┬────┬──────┤
│ 二 │八十三年一至六月　　　│118㎡　 │3000 　 │　5%　│8850　　│13537　　　 │
│　　├───────────┴────┴────┴───┴────┴──────┤
│　　│3000×118×5％×1／2＝8850　　　　　　　　　　　　　　　　　　　　　　　　│
│　　├───────────┬────┬────┬───┬────┬──────┤
│　　│八十三年七至十二月　　│118㎡　 │5500 　 │　5%　│16225　 │29762　　　 │
│　　├───────────┴────┴────┴───┴────┴──────┤
│　　│5500×118×5％×1／2＝16225　　　　　　　　　　　　　　　　　　　　　　 　│
├──┼───────────┬────┬────┬───┬────┬──────┤
│ 三 │八十四年　　　　　　　│118㎡　 │5500 　 │　5%　│32450　 │62212　　　 │
│　　├───────────┴────┴────┴───┴────┴──────┤
│　　│5500×118×5％＝32450　　　　　　　　　　　　　　　　　　　　　　　　　 　│
├──┼───────────┬────┬────┬───┬────┬──────┤
│ 四 │八十五年　　　　　　　│118㎡　 │5500 　 │　5%　│32450　 │94662　　　 │
│　　├───────────┴────┴────┴───┴────┴──────┤
│　　│5500×118×5％＝32450　　　　　　　　　　　　　　　　　　　　　　　　　 　│
├──┼───────────┬────┬────┬───┬────┬──────┤
│ 五 │八十六年　　　　　　　│　　　　│　　　　│　　　│　　　　│　　　　　　│
│　　├───────────┴────┴────┴───┴────┴──────┤
│　　│5500×118×5％×0.3889＝12620　　　　　　　　　　　　　　　　　　　　　 　│
├──┼─────────────────────────────────────┤
│ 六 │迄八十四年積欠租金扣除已給 18750 ，尚欠租金　　　　　　　　　　　　　   　│
│　　│00000－00000＝43462　　　　　　　　　　　　　　　　　　　　　　　　　　 　│
│　　├─────────────────────────────────────┤
│　　│連同八十五年共欠租金　　　　　　　　　　　　　　　　　　　　　　　　　　　│
│　　│43462＋32450＝75912　　　　　　　　　　　　　　　　　　　　　　　　　　 　│
│　　├─────────────────────────────────────┤
│　　│連同八十六年共欠租金　　　　　　　　　　　　　　　　　　　　　　　　　　　│
│　　│75912＋12620＝88532　　　　　　　　　　　　　　　　　　　　　　　　　　　 │
└──┴─────────────────────────────────────┘
